臺灣宜蘭地方法院民事判決
110年度訴字第281號
原      告  陳賜琳    
訴訟代理人  陳敬穆律師
複代理人    楊家寧律師
被      告  謝蘇麗美  
            陳萬全    
            林文芳    
            黃賜圭    
            林阿美    
            陳鴈文    

            鄭琬燕    
上  一  人
訴訟代理人  陳嘉偉    
被      告  黃均生    
            黃順興    

上  二  人
共      同
訴訟代理人  李志德
上列當事人間分割共有物事件，本院於民國111年9月21日言詞辯
論終結，判決如下：
    主  文
一、被告林阿美、陳鴈文應就被繼承人陳賜乾所有坐落宜蘭縣○○
    鎮○○○段000地號土地所有權應有部分27分之2，辦理繼承登
    記。
二、兩造共有第1項所示土地，准予變賣，所得價金按兩造如附
    表所示應有部分之比例分配之。
三、訴訟費用由兩造按如附表所示應有部分比例負擔。
    事實及理由
一、本件被告陳賜乾於訴訟繫屬中之111年1月2日死亡，經他造
    對陳賜乾之繼承人林阿美、陳鴈文聲明承受訴訟，合於民事
    訴訟法第175條規定，自應准許。
二、本件被告謝蘇麗美、陳萬全、林文芳、黃賜圭、林阿美、陳
    鴈文、黃均生、黃順興經合法通知，未於言詞辯論期日到場
    ，核無民事訴訟法第386條各款所列情形，爰依原告之聲請
    ，由其一造辯論而為判決。
三、原告起訴主張：兩造共有坐落宜蘭縣○○鎮○○○段000地號土地
    (下稱系爭土地)，無法令或因物之使用目的不能分割之情事
    ，惟就分割方案無法達成協議。而以系爭土地共有人數較多
    ，無論擬分割線畫於何處，意見恐難以整合，基於土地利用
    單純化考量，請求將系爭土地予以變價分割等語。
四、被告辯稱：
  ㈠被告鄭琬燕部分：系爭土地應按附圖即宜蘭縣羅東地政事務
    所111年2月17日土地複丈成果圖B案（下稱附圖B案），其中
    附圖B案編號452-A土地歸被告鄭琬燕所有，附圖B案編號452
    -B土地則按原應有部分比例由其餘共有人維持共有。另亦可
    考慮由被告鄭琬燕分配原物全部，再由被告鄭琬燕對其他共
    有人價金補償等語。
  ㈡被告黃賜圭雖未於最後言詞辯論期日到場，然據其於110年10
    月25日審理時陳稱：系爭土地應按兩造原應有部分比例維持
    共有，不同意變價分割等語。
  ㈢被告謝蘇麗美、陳萬全、林文芳、林阿美、陳鴈文、黃均生
    、黃順興經合法通知，未於言詞辯論期日到場，核無民事訴
    訟法第386條各款所列情形，爰依原告之聲請，由其一造辯
    論而為判決。
五、原告主張系爭土地之共有人及所有權應有部分均如附表所示
    ，而鄰地即同段451、453地號土地及454-1地號土地，均為
    被告鄭琬燕所有等情，業據原告提出系爭土地登記謄本為證
    (見本院卷一第38頁至第40頁)，復為兩造所不爭執，堪信屬
    實。原告進而主張，系爭土地之共有人間並無不分割之協議
    ，亦無因物之使用目的而有不能分割之情形，而請求裁判分
    割如前述聲明所示之分割方案等情，是本件即應審究系爭土
    地應如何分割始公平、適當？
六、按各共有人，除法令另有規定外，得隨時請求分割共有物。
    但因物之使用目的不能分割或契約訂有不分割之期限者，不
    在此限。民法第823條第1項定有明文。查系爭土地共有人間
    並無不分割之協議，且系爭土地之土地使用分區為特定農業
    區、使用地類別為甲種建築用地，並無法令或因物之使用目
    的不能分割之情事。雖被告黃賜圭主張系爭土地應按兩造原
    應有部分比例維持共有。然共有人得隨時請求分割共有物，
    已如前述。且系爭土地或許現為各共有人使用，但尚無證據
    足認系爭土地有因物之使用目的而不能分割。且系爭土地之
    各共有人固可按其應有部分，對於系爭土地之全部使用、收
    益，然就共有物之管理、處分，仍須全體共有人同意，或以
    多數決為之，是以多人共有狀態下難以達成共識，則相對於
    單獨所有而言，系爭土地將來變更使用之彈性減少，物的利
    用效率必然較低，且交易成本較高，並隨著共有人各自移轉
    應有部分、繼承人繼承應有部分，使法律關係漸趨複雜，而
    共有物分割，即是共有狀態下無效率之解方，則被告黃賜圭
    前揭主張，除與上述法律規定不符外，亦未能解決系爭土地
    於共有狀態下經濟利用效率低落之問題，並不可採。另系爭
    土地原共有人陳賜乾於111年1月2日死亡，而被告林阿美、
    陳鴈文為其法定繼承人，尚未辦理繼承登記等情，有土地登
    記謄本等件在卷可稽。則原告以兩造不能協議分割，訴請被
    告林阿美、陳鴈文應就陳賜乾所遺系爭土地之應有部分辦理
    繼承登記，並將系爭土地裁判分割予共有人，核屬有據，應
    予准許。
七、又法院為分割之裁判時，自應斟酌共有人之利害關係、共有
    物之性質、經濟及利用效益等，不受當事人主張之拘束，以
    全體共有人之利益謀分割方法之公平適當。而兩造並未就系
    爭土地之分割方式達成共識，即非僅就原物分割之分配位置
    不同有爭執而已，故本院當應就系爭土地之分割方式係採原
    物分配抑或採用變價分割之方式為審酌。茲就各分割方案審
    酌如下：
  ㈠經查，系爭土地坐落羅東鎮北成社區，周遭有社區住宅，有
    部分農田空地，經由北投街可通往羅東市區，車程約2至3分
    鐘；系爭土地目前為空地，經由鄰地即分割前同段454地號
    土地與北投街相鄰，均經本院至現場勘驗明確，並有勘驗筆
    錄及照片在卷可稽(見本院卷一第207頁至第209頁、第214條
    至216頁)。基此，系爭土地並未臨路，且與臨路之分割前45
    4地號土地之共有人並未全部相同，是系爭土地於本件分割
    前本即存在對外通行之問題，故雖嗣後因分割使同段454-1
    地號土地歸被告鄭琬燕取得，但基於系爭土地共有人間之公
    平，尚不能因同段454-1地號土地分配由被告鄭琬燕取得，
    即以此為由使被告鄭琬燕分配系爭土地原物全部，而剝奪其
    他共有人取得系爭土地原物之機會。
  ㈡被告鄭琬燕雖再主張前述附圖B案所示分割方式。然附圖B案
    對於被告鄭琬燕而言，無法完整合併其所有相鄰之同段451
    、453、454-1地號土地，致土地利用之經濟效益減損，對其
    餘共有人而言，亦未能解決土地共有所致經濟利用效率低落
    之問題，致系爭土地未能發揮完整經濟價值。而參諸寶源不
    動產估價師事務所111年7月10日111寶源字第00000000號估
    價報告書(下稱系爭估價報告)，以系爭土地每坪新臺幣（下
    同）13萬元之價位計算，系爭土地未得充分利用不僅對被告
    鄭琬燕不利，對於其他共有人亦屬一大損失。而附圖即宜蘭
    縣羅東地政事務所111年2月17日土地複丈成果圖A案（下稱
    附圖A案）之分割方法，雖原告主張附圖A案編號452-A分配
    被告鄭琬燕取得、附圖A案編號452-B2地號土地分配原告取
    得，原告再找補金錢予其他共有人等情，然此分割方案亦存
    在與前述附圖B案對其他共有人造成損失之相同缺點，對所
    有共有人而言，均非公平分割方案。
  ㈢被告鄭琬燕復主張，由其分配原物全部，再對其他共有人價
    金補償等語。而依此分割方案，被告鄭琬燕固可輕易整併系
    爭土地與其所有相鄰之451、453、454-1地號土地，將系爭
    土地之利用價值極大化，並解決系爭土地日後可能之通行問
    題。然查，原告亦陳稱：原則上主張變價分割，且原告亦可
    以系爭估價報告所示價額購買土地，並金錢補償其餘共有人
    等語。從而，被告鄭琬燕及原告既均有承購系爭土地之意願
    ，倘將系爭土地之全部原物分配予被告鄭琬燕，則顯然漠視
    原告取得系爭土地之可能性，且無法使其餘共有人享有因市
    場機制自由競爭下，所帶來土地潛在價值之差額利益，是被
    告鄭琬燕或原告此部分希望分配原物全部之主張，亦非對所
    有共有人均有利之分割方案。
  ㈣依上所述，無論被告鄭琬燕、原告所提出之上開原物分配方
    案，均有其不可採取之處，足見系爭土地以原物分配之分割
    方式實有困難。是本院審酌：系爭土地就坐落位置而言尚屬
    優越，佐以系爭估價報告認定系爭土地之價值為每坪13萬元
    ，總價為224萬7,700元，應具某程度之市場經濟價值，且系
    爭土地並無建物坐落其上，而無日後衍生房屋拆遷問題。基
    此，本院認將系爭土地變賣分配其價金，經由市場行情決定
    系爭土地之價值，可保持系爭土地完整利用性。且共有物變
    價分割判決，係賦予各共有人有變賣共有物分配價金予各共
    有人之權利，於共有物變賣由第三人取得所有權以前各共有
    人就共有物之所有權尚未喪失，共有關係仍未消滅，因之共
    有人之地位相同，縱於強制執行程序中共有人之一人聲請法
    院拍賣共有物，而以他共有人為形式上之債務人，但此與強
    制執行法上債務人因金錢債務致財產被拍賣之情形有所不同
    ，仍可領回其應分配之價金，甚至於強制執行程序中可以參
    與應買，或擁有依相同條件優先承買之權。故將系爭土地變
    價分割，對被告鄭琬燕而言，若欲整併相鄰土地，提升土地
    利用之經濟效益，仍可參與強制執行程序之應買，對於其餘
    無承購意願之共有人，亦可分得價金，並享有因市場機制自
    由競爭下，所帶來土地潛在價值之差額利益。如此，不僅對
    兩造均屬有利，對於系爭土地能夠完整利用，更使系爭土地
    發揮最高經濟上之利用價值。故本院認變賣系爭土地以價金
    分配於各共有人之分割方式，當較原物分配符合兩造當事人
    之利益，並足兼顧社會經濟效益，而屬可採。
八、綜上所述，原告訴請裁判分割系爭土地，為有理由。本院依
    系爭土地之性質、現況、分割後之經濟效用及各共有人之意
    願等情形，認以變價分割為當，爰判決如主文第1、2項所示
    。
九、末按分割共有物之訴為形成訴訟，法院不受原告聲明分割方
    案之拘束，故如准予裁判分割，原告之訴即為有理由，並無
    敗訴之問題。又兩造均因本件裁判分割而同霑利益，故本院
    認為於裁判分割共有物訴訟，倘法院准予分割，原告之訴為
    有理由時，仍應由兩造分別依應有部分比例分擔訴訟費用較
    符公平原則，爰諭知訴訟費用之負擔比例如主文第3項所示
    。
十、據上論結，本件原告之訴為有理由，依民事訴訟法第80條之
    1，判決如主文。
中　　華　　民　　國　　111 　年　　10　　月　　12　　日
                  民事庭  法　官　蔡仁昭
以上正本係照原本作成。
如對本判決上訴，須於判決送達後二十日之不變期間內，向本院
提出上訴狀（應附繕本）。
如委任律師提起上訴者，應一併繳納上訴審裁判費。
中　　華　　民　　國　　111 　年　　10　　月　　12　　日
                          書記官  劉婉玉
附表：
編  號 系爭土地之共有人 所有權應有部分 1 原告陳賜琳 27分之2 2 被告鄭琬燕 27分之8 3 被告謝蘇麗美 27分之6 4 被告陳萬全 27分之2 5 被告林文芳 27分之1 6 被告黃賜圭 27分之3 7 被告林阿美 被告陳鴈文 27分之2（訴訟費用連帶負擔）  8 被告黃均生 54分之3 9 被告黃順興 54分之3